最高法院刑事判決　　　　　　九十四年度台上字第五九九八號
　　上　訴　人　乙○○
　　　　　　　　　　　　2段3.
　　選任辯護人　林文成律師
　　上　訴　人　甲○○
　　　　　　　　　　　　樓之2.
　　選任辯護人　張慶宗律師
上列上訴人等因違反貪污治罪條例案件，不服台灣高等法院台中
分院中華民國九十三年十二月十六日第二審更審判決（九十二年
度上更(一)字第一四四號，起訴案號：台灣彰化地方法院檢察署八
十七年度偵字第一０四五四、一一０二一號，八十八年度偵字第
九五六號），提起上訴，本院判決如下：
    主  文
原判決撤銷，發回台灣高等法院台中分院。
    理  由
本件原判決撤銷第一審科刑之判決，改判論處上訴人乙○○、甲
○○共同依據法令從事公務之人員，利用職務上之機會詐取財物
罪（乙○○依牽連犯之例），固非無見。
惟查：(一)、原判決認定上訴人等利用職務上機會共詐取新台幣（
下同）七百三十萬元，係以祭祀公業邱永魁（下稱公業）之派下
員陳邱振芳等人與原受委任之代書王文振約定，辦理該公業申請
核備案至土地分配為止，費用為一百萬元，而上訴人甲○○接辦
該申請核備案，業已收取公業派下員蕭邱相與其子蕭世忠交付八
百萬元，上訴人乙○○亦已取得邱世宗代表公業交付之禮金三十
萬元，而王文振除尚未依法院之確定民事判決更正派下系統表外
，其餘申請核備之資料大致已準備就緒，爰採對上訴人等較為有
利之認定，認上訴人等所應得之代辦費仍以一百萬元計算而來（
見原判決第三０、三一頁），惟依原判決所載王文振原受委託應
辦理至土地分配為止，而上訴人甲○○所受委任則須辦理至土地
可貸款或買賣移轉處分，則甲○○須辦理至土地可貸款或買賣移
轉處分，其程序有無較王文振須辦理至土地分配為止複雜繁鎖？
原判決未予查明，遽以以王文振所得報酬標準視為上訴人等辦理
本案之合理報酬，仍尚難謂無判決理由不備兼及調查職責未盡之
違誤。(二)、貪污治罪條例第五條第一項第二款之公務員利用職務
上之機會，詐取財物罪，其性質上係屬詐欺罪之一種；須行為人
利用其職務上可乘之事機，而使相對人陷於錯誤致交付財物，以
遂其獲取不法所有犯意之目的者始克相當。依原判決認定之事實
，上訴人乙○○所收受之三十萬元，係派下員認該公業申請核備
案之能辦妥，應歸功於上訴人乙○○長期間之奔波，出力甚多，
因而決議致贈等情。若其認定屬實，公業派下員固然認識有誤，
但三十萬元終非上訴人等施用詐術所致，原判決併將此部分列為
上訴人等共同利用職務上機會所詐得，適用法則亦有未當，況此
部分既係派下員另行致贈上訴人乙○○，原判決亦未說明上訴人
甲○○如何與乙○○間有犯意聯絡及行為分擔，亦嫌理由欠備。
(三)、原判決認定公業係在民國八十六年六月底、七月初與原承辦
之代書王文振終止雙方之委任關係，並論述：上訴人乙○○既意
在引介甲○○接辦公業申請核備案，在該申請核備案原受公業委
任之代書王文振尚未與公業正式終止委任關係前，衡情當無插手
策動派下員檢舉彰化縣社頭鄉民政課長蕭添丁之必要等語，似認
上訴人乙○○係在八十六年六月底、七月初公業終止與王文振之
委任契約後，始策動公業派下員檢舉蕭添丁，然原判決事實欄卻
又認上訴人乙○○於八十六年六月二十一日以後迄同年月二十六
日該段期間內之某日，在彰化縣社頭鄉湳底村湳底巷四之一號邱
世宗住處，策動派下員陳邱振芳、邱創智向法務部調查局彰化縣
調查站投書檢舉蕭添丁涉嫌瀆職勾結派下員邱家泉偽造不實資料
等情，事實認定與理由論述亦有矛盾。(四)、原判決又認上訴人乙
○○於八十六年十二月三日在法務部調查局彰化縣調查站約談蕭
添丁，調查蕭添丁有否涉嫌貪瀆及公業不同房份之派下員邱家泉
是否涉嫌行賄，憑以對派下員陳邱振芳、蕭邱相、邱世宗等人表
態，伊確實在為該核備案出力，又基於上述意圖他人受刑事處分
而誣告及登載不實事實於公文書之同一犯意，接續於其職務上製
作之公文書為不實之登載，據以將蕭添丁移送台灣彰化地方法院
檢察署以八十七年度偵字第五五號偵辦，而誣告他人犯罪等語，
惟究竟上訴人乙○○係在何公文書上為如何不實之登載？原判決
事實欄未予明確認定，理由亦未說明，亦有違誤。以上或為上訴
意旨所指摘，或為本院得依職權調查之事項，應認原判決仍有撤
銷發回更審之原因。
據上論結，應依刑事訴訟法第三百九十七條、第四百零一條，判
決如主文。
中　　華　　民　　國　九十四　年　　十　　月　二十七　日
                      最高法院刑事第八庭
                          審判長法官  呂　潮　澤
                                法官  吳　昆　仁
                                法官  孫　增　同
                                法官  趙　文　淵
                                法官  吳　　　燦
      本件正本證明與原本無異
                                      書  記  官
中　　華　　民　　國　九十四　年　　十一　月　　三　　日
                                                  Ｒ
